臺北高等行政法院判決　　　　　　　　　　　　　　　九十年度訴字第四五四五號
　　　　　　　　　　　　　　　.
　　原　　　告　丞燕國際股份有限公司
　　代　表　人　甲○○董事長.
　　訴訟代理人　劉緒倫律師
　　複　代理人　徐東昇律師
　　被　　　告　經濟部智慧財產局
　　代　表　人　陳明邦（局長）
　　訴訟代理人　丙○○
　　參　加　人　金燕企業有限公司
　　代　表　人　乙○○
右當事人間因商標異議事件，原告不服經濟部中華民國九十年四月二十六日經（九○
）訴字第○九○○六三○七九五○號訴願決定，提起行政訴訟，本院判決如左：
  　主  文
原告之訴駁回。
訴訟費用由原告負擔。
　　事  實
一、事實概要：原告於民國八十七年十二月二日以「E.EXCEL INTERNATIONAL及E設計
    圖」商標作為註冊第七一四八五九號「E.EXCEL」商標之聯合商標，指定使用於
    當時商標法施行細則第四十九條所定商品及服務分類表第五類之醫療補助用營養
    製劑、維他命等商品，向被告（原經濟部中央標準局，八十八年一月二十六日改
    制為經濟部智慧財產局）申請註冊，經被告審查，准列為審定第八七八一九四號
    聯合商標。嗣參加人金燕企業有限公司以該審定聯合商標有違商標法第三十七條
    第七、十二款之規定，對之提起異議。經被告審查，以八十九年十二月二十九日
    中台異字第八八七六九三號商標異議審定書為異議成立之處分。原告不服，提起
    訴願，遭決定駁回，遂提起行政訴訟。本院於九十一年五月十四日開庭行準備程
    序，經原、被告陳述意見後，認有使參加人獨立參加訴訟之必要，爰裁定命其參
    加本件被告之訴訟。
二、兩造聲明：
    (一)原告聲明：請求撤銷原處分及訴願決定。訴訟費用由被告負擔。
    (二)被告聲明：如主文所示。
三、兩造之爭點：原告所申請註冊審定第八七八一九四號「E.EXCEL INTERNATIONAL
    及E設計圖」聯合商標（如附圖一），與參加人所申請註冊第四六七五一五號之
    「燕子圖」商標（如附圖二），是否構成近似？
　　(一)原告主張：
      (1)按商標圖樣相同或近似於他人同一商品或類似商品之註冊商標者，不得申請
        註冊，固為商標法第三十七條第一項第十二款之規定，惟商標圖樣是否構成
        近似，應以具有普通知識經驗之購買人，於異時異地購買時，施以普通所用
        之注意，有無混同誤認之虞判斷之。本案被告以系爭審定第八七八一九四號
        「E.EXCEL INTERNATIONAL及E設計圖」商標圖樣係由外文「E.EXCEL
        INTERNATIONAL」及燕子設計圖所聯合組成，與參加人據以異議之註冊第四
        六七五一五號「燕子圖」商標圖樣相較，二者均以燕子設計圖為其商標圖樣
        之主要部分，不論設色及構圖意匠均相彷彿，異時異地隔離觀察，難謂無使
        商品購買者產生混淆誤認之虞，應屬近似之商標；惟被告所言構成近似之論
        據，殊屬違法不當。
      (2)「燕子」為自然生物，據以異議商標申請註冊前後，皆有他人以不同態樣之
        燕子圖申請註冊在案：
        燕子為自然界既有生物，非參加人所創造，無獨占專用之理。
        據以異議商標申請註冊前，已有註冊第八八四九一號、第一一六二二一號
          等多件商標註冊在先，都以燕子圖作為設計主體，僅在數量及飛翔方向上
          略有不同。
        據以異議商標申請註冊後，亦有多件以燕子圖作為設計主體之商標獲准註
          冊在案。
        他類商品中，亦有多件以燕子圖作為設計主體之商標獲准在案。
        是以，消費者並不會將「燕子圖」與參加人產生唯一之聯想。
      (3)系爭商標附加有顯而易見能與據以異議商標相區異之特徵，二商標無混同之
        慮：原告系爭商標是一存留字母原形與圓形圖綜合設計之Ｅ字圖標誌，清晰
        明顯之E.EXCEL INTERNATIONAL文字環繞於右，具備顯而易見之特徵，消費
        者一眼見之即知產品出處與來源，能與據爭商標相區異，無混同誤認之慮。
      (4)系爭商標與與據以異議商標，二商標本體在構圖、意義、意匠及外觀上亦有
        明顯差異，無混同誤認之慮：
        原告系爭商標：
          Ａ、構圖：在半圓弧線及英文E.EXCEL INTERNATIONAL組合成之外環中置
                    放「E」字設計圖。
          Ｂ、意義：商標名稱E.EXCEL取自英文Extra Excellent有超越卓越之意。
          Ｃ、意匠：基於公司及商標名稱皆為E.EXCEL，故以「E」字為商標主體，
                    外圍環以弧線及英文字組合而成之圓形，藉以表達原告商品行
                    銷全球之企圖心。
          Ｄ、外觀：「E」設計圖及E.EXCEL INTERNATIONAL。
        據以異議商標：
          Ａ、構圖：線條輕盈之具象燕子圖。
          Ｂ、意義：圖形。
          Ｃ、意匠：燕子。
          Ｄ、外觀：燕子圖。
        由以上比較，明顯可見二商標予人之整體印象及意義差異顯然，無令人發生
        混淆誤認之虞，此可參被告前身中央標準局編印之「商標手冊」第四十二頁
        第十三項所載「商標稍有不同，通常認為構成近似，但該差異部分影響商標
        之整體印象或具其他不同意義，而無混淆誤認之虞者，不為近似」，及前行
        政法院七十年度判字第三三七號及八十一年度判字第二○二二號判決。
      (5)參加人據以異議商標變換新設計圖之意圖不明，但其設計手法顯然襲自原告
        系爭商標設計態樣：
        原告系爭商標自七十九年創立以來即延用至今。然參加人於八十八年對已
          併存註冊八年之久，原告註冊第四九七一一二號商標提起評定，其意圖為
          何未明？
        末查，從近期商標公報公告資料，得知參加人將其據以異議商標之外圍亦
          飾以呈圓弧設計之英文字樣，核其設計手法顯然襲用系爭商標態樣，其意
          圖為何未明？
      (6)綜上所陳，原告商標與據以異議商標應非屬近似商標，無令一般商品購買人
        產生混淆誤認之虞。
    (二)被告主張：
      (1)按商標異議案件，依商標法施行細則第四十條第一款規定，應適用異議審定
        時之規定，合先敘明。
      (2)次按商標圖樣相同或近似於他人同一商品或類似商品之註冊商標者，不得申
        請註冊，為本件商標異議審定時商標法第三十七條第十二款所明定。而商標
        圖樣之近似，以具有普通知識經驗之購買人，於購買時施以普通所用之注意
        ，有無混同誤認之虞判斷之，復為商標法施行細則第十五條第一項所明定。
        又商標在外觀、觀念或讀音方面有一近似者，即為近似之商標。查本件系爭
        審定第八七八一九四號「E.EXCEL INTERNATIONAL及E設計圖」商標圖樣係由
        外文「E.EXCEL INTERNATIONAL」及燕子設計圖所聯合組成，與參加人據以
        異議之註冊第四六七五一五號「燕子圖」商標圖樣相較，二者均以燕子設計
        圖為其商標圖樣之主要部分，不論設色及構圖意匠均相彷彿，二造商標於異
        時異地隔離觀察，難謂無使商品購買者產生混同誤認之虞，應屬構成近似之
        商標；又前者指定使用於醫療補助用營養製劑、維他命等商品，與後者指定
        使用於中西藥品，復屬同一或類似商品，揆諸前揭說明，自有首揭法條規定
        之適用。
    (三)參加人主張：
      (1)系爭商標係由一外文形成右半外環連結外環內置一呈外文Ｅ狀之左向飛燕圖
        形所組成，然其外環文字細小，使用於化妝品瓶罐等包裝容器上無法引起注
        意，故主要部在於中央之燕子圖。二造燕子圖形之比較，特徵相同─抽象、
        平面、向左展飛、上下翅膀等。系爭商圖形只是略作粗、細、圓、方的調整
        ，致總體構設匠技態樣均相同，使人立即產起聯想引起混淆，且使用於相同
        商品，當屬近似無疑。
      (2)參加人公司於民國五十八年成立，為國內化妝品先進，除自始即與日本
        化研工業株式技術合作外，並使用相同的燕子商標，該日商亦於中國大
        陸註冊使用同樣商標，並於其他多國註冊使用同一商標。據以異議之「燕子
        圖」最早由日商公司於民國五十七年註冊，嗣由參加人於民國六十年起陸續
        註冊於頭髮、臉部化妝品相關類別，迄今三十年。
      (3)參加人之燕子商標具二、三十年歷史者七件，十年以上有十件，另有接續註
        冊者，可謂歷史悠久，並廣為相關事業所熟知。
      (4)據以異議商標知名事證諸如：成功執行商標權利─撤銷成功之案例有十件，
        其中有被認定為知名者（附於原異議申請書）。
      (5)系爭商標圖樣與據以異議商標近似認定之處分，圖樣、案情完全相同，共有
        五案，故二者之是否近似，迭經不同人審查，均獲相同之見解，故極為客觀
        。五案之案號如下：
        註冊第四九七一一二號包裝容器類─其於訴願後已確定撤銷。
        審定第八三七六四六號化粧品─鈞院判決（八九年訴一七七三號）原告之
          訴駁回。
        註冊第八六五○三二號化粧品─鈞院判決（九十年訴一六○號）原告之訴
          駁回。
        審定第九一三四○六號藥品─原處分撤銷（中台異字第G00000000）。
        審定第八七八一九四號藥品─本案。
      (6)原告指訴系爭商標外圍有英文，故不生近似混淆之虞。殊不知商標之混淆主
        要在於商標圖樣之主要部分─容易引起注意部分。尤以藥品包裝盒罐、草藥
        茶包、錠片包裝體積皆不大，所要標示之商標符號面積就更為細小了，因此
        ，其外圍英文根本看不到、看不清楚。故原告紙上談兵，規避事實。再者，
        由於商標標示面積小，二者燕子圖形就更無法細膩比對了。又首揭法條適用
        ，係以商標圖樣相同或近似並均使用於同一或類似商品為要件，至於商標之
        知名度或行銷通路如何，要非所問，更何況參加人具有知名之事實。
      (7)綜上可知，系爭燕子圖與據以異議之燕子圖作比較，無論在客觀上有本體外
        觀及相同使用之混淆，且主觀上亦有因襲之不良本質，其註冊同時有違首揭
        二法條之規定屬實，依法應予撤銷審定。
　　理  由
一、按商標圖樣「相同或近似於他人同一商品或類似商品之註冊商標者」，不得申請
    註冊，為本案異議審定時商標法第三十七條第十二款所明定。而衡酌商標是否近
    似，以具有普通知識經驗之購買人，於購買時施以普通所用之注意，有無混同誤
    認之虞判斷之；又所謂類似商品，應依一般社會通念、市場交易情形，並參酌該
    商品之原材料、用途、功能、產製者、行銷管道及場所或買受人等各種相關因素
    判斷之，同法施行細則第十五條第一、二項亦定有明文。再「構成雙方商標之圖
    形或文字等若隔離觀察其主要部分近似者，縱其附屬部分外觀殊異，仍不能謂非
    近似之商標」，前行政法院（現已改制為最高行政法院）著有三十一年判字第四
    號判例。
二、本件系爭審定第八七八一九四號「E.EXCEL INTERNATIONAL及E設計圖」聯合商標
    圖樣上之圖形（如附圖一），與據以異議之註冊第四六七五一五號「燕子圖」商
    標圖樣上之圖形（如附圖二）相較，前者係由外文Ｅ狀之左向飛燕圖形嵌置於由
    外文E.EXCEL INTERNATIONAL右半環連結實線之左半環內所組成，後者則係由一
    呈外文Ｅ狀之左向飛燕圖形在上，中文燕子牌、日文及英文SWALLOW字
    樣分別依序排列所組成，兩者商標圖樣上俱有燕子圖形，系爭商標固無中文及日
    文字樣，且兩者商標英文字樣復不相同，惟兩者商標圖樣上之燕子均係頭部朝左
    之飛向姿勢，具有二隻翅膀，且均係以呈外文Ｅ狀之抽象燕子設計構圖，整體外
    觀實極相彷彿，其主要部分構圖意匠、造型及整體觀念上相彷，異時異地隔離觀
    察時，有使一般商品購買者產生混淆誤認之虞，應屬近似商標。況系爭商標指定
    使用之醫療補助用營養製劑、維他命等商品，與據以異議商標指定使用之藥品商
    品，復屬同一或類似商品，自有首揭法條規定之適用。又系爭商標既依商標法第
    三十七條第十二款規定應評決為無效，則其是否另有同條第七款規定之適用，自
    無庸審究。再商標註冊案件之審查，係以與據以核駁之案例或引證比較，至其他
    案例是否妥適，與本件無關，亦非本件所應予審酌，併此敘明。從而被告以系爭
    商標與據以異議商標，其主要部分圖形設色及構圖意匠相彷，異時異地隔離觀察
    ，均有致一般消費者混同誤認之虞，復均指定使用於同一或類似商品，為近似之
    商標，乃為異議成立之處分，揆之首揭規定及說明，洵無違誤，訴願決定予以維
    持，亦無不合，原告起訴意旨為無理由，應予駁回。
據上論結，本件原告之訴為無理由，爰依行政訴訟法第九十八條第三項前段，判決如
主文。
中　　　華　　　民　　　國　　九十一　　年　　　七　　　月　　 十七 　　日
                           臺 北 高 等 行 政 法 院  第二庭
           　　　　　　　　　　　　　　　　　審判長 法　官  徐瑞晃
           　　　　　　　　　　　　　　　　　　　　 法　官  吳慧娟
           　　　　　　　　　　　　　　　　　　　　 法　官  李得灶
右為正本係照原本作成。
如不服本判決，應於送達後二十日內向本院提出上訴狀並表明上訴理由，如於本判決
宣示後送達前提起上訴者，應於判決送達後二十日內補提上訴理由書（須按他造人數
附繕本）。
中　　　華　　　民　　　國　  九十一　　年　　　七　　　月　　二十六　　日
            　　　　　　　　　　　　　　    　      書記官  陳清容
